臺灣新竹地方法院刑事判決　　　　　　　　　　　　　　九十年度訴字第三二二號
　　公　訴　人　臺灣新竹地方法院檢察署檢察官
　　被　　　告　己○○
　　選任辯護人　徐原本
　　　　　　　　陳偉明律師
右列被告因重利案件，經檢察官提起公訴（九十年度偵字第二六四一號），本院判決
如左：
    主  文
己○○以犯重利罪為常業，處有期徒刑捌月。
扣案即附於九十年度偵字第二六四一號卷第三十七、三十八頁所示之資料共貳張均沒
收。
    事  實
一、己○○有違反藥物藥商管理法案件、侵占罪、賭博罪之前科（均未構成累犯）。
    仍不知悔改，招徠不特定人向其借款，借款人需簽發本票或支票以作為擔保，其
    每貸予借款人一萬元，先預扣十天一期之利息，並收取十天為一期，一期八或十
    分不等之利息（即每一萬元收取八百至一千元），其間自附表一所示時間起，乘
附表一所示不特定之借款人急迫用錢之際貸予款項，而向借款人收取與原本顯不
    相當之利息（借款人、借款時間、地點、借款金額，利息等均詳附表一所示），
    並以之為常業。嗣附表一編號二之借款人庚○○因無力繼續繳付利息乃報警處理
    ，庚○○遂在警員指示下聯絡己○○至新竹縣芎林鄉○○路二九一號「憶欣裝潢
    企業社」收取利息，己○○未覺有異依約於九十年四月二十三日晚上七時許前往
    右址收得二萬元利息後，在「憶欣裝潢企業社」前為警查獲並起出該二萬元（嗣
    已由庚○○領回），並經警逕行在其所駕駛之Ｖ８—９９９１號自小客車上，及
    徵得其同意後帶同至桃園縣中壢市○○里○○鄰○○路八三八巷三十八號四樓住
    處扣得如附表二所示之物。
二、案經新竹縣警察局竹東分局報請臺灣新竹地方法院檢察署檢察官偵查起訴。
    理  由
一、訊據被告己○○固不否認曾借款予附表一所示之借款人，且查獲當天在其身上起
    出被害人庚○○所交付之二萬元，惟矢口否認有何常業重利犯行，辯稱其借款所
    收之利息係每月二分或三分即每一萬元收二百或三百元之利息，且查獲當天在其
    身上所查到之二萬元是被害人庚○○所清償之本金而非利息云云。經查：被告前
  揭借款予附表一所示之不特定人並收取重利，且查獲當天所收取之二萬元係利息
    等情，業經被告於警訊坦承無訛（見偵卷第六至八頁），且被告經移送地檢署後
    ，仍承認其有放款給被害人庚○○、丙○○（由合夥人甲○○出面借款），且以
    每十日為一期收取八分及十分之利息（見偵卷第六十二至六十三頁），經核即與
    被害人庚○○、丙○○、戊○○、丁○○等人於偵查中所述大致相符（見偵卷第
    九至十九頁、第七十八至七十九頁），並有查獲當天被告與被害人庚○○交談之
    錄音譯文一份在卷足憑（見本案卷第五十三頁），雖被告辯稱前揭自白係因遭警
    察誤導要其配合所為，然被告之學歷為大學畢業，且有違反藥物藥商管理法案件
    、侵占罪、賭博罪之前科，有卷附臺灣高等法院被告全國前案紀錄表一份可稽，
    其非年輕識淺、不諳偵查程序之人，豈有受警察誤導即「配合」自白犯行之理？
    其所辯顯與常情不符而不足採信，況被告自承係臨時工，每月僅有三萬元之收入
    ，積蓄僅有十萬元，放款資金均係向親友調借等語（見本院九十年十二月十四日
    訊問筆錄），而其借款予附表一所示之人總計竟高達二百餘萬元，其辯稱放款並
    未收取重利，孰人能信？是被告於警訊及檢察官初訊時之自白與事實而堪以採信
    。此外，並有如附表二所示之物扣案可資憑據，雖被告之辯護人為其辯護稱附表
    二所示之扣案物，係警員事先未申請搜索票，搜索後復未陳報法院而扣得之物，
    該扣案物不得作為證據等語，然附表二編號一至三所示之物係在被告使用之Ｖ８
    —９９９１號自小客車上所扣得，警員依刑事訴訟法第一百三十條得就該交通工
    具逕行搜索，另附表二編號四至九所示之物係經由被告同意而帶同警員前往桃園
    縣中壢市○○里○○鄰○○路八三八巷三十八號四樓住處搜索而扣得，有被告之
    訊問筆錄一份附卷可參（見偵卷第七頁），是附表二所示之物均有證據能力。另
    被害人乙○○、丙○○、甲○○雖均到庭陳稱被告並未收取重利，然被告所涉收
    取重利之犯行已事證明確，前揭被害人於本院所述為事後迴護被告之詞，不足採
    信。另依照被告係以每十天為一期，每期收取八分至十分之利息，被告每月可收
    取數萬元之利息，顯恃收取重利為生，而應論以常業犯行。
二、核被告所為係犯刑法第三百四十五條之常業重利罪。爰審酌被告素行不佳，正值
    壯年，不思以正當方式賺錢，反而趁人之危，利用他人亟需用錢之際而收取高額
    之利息，實屬不該，且借款人終因無力負擔重利或鋌而走險犯罪或輕生尋短等社
    會事件亦多有所聞，是被告重利之犯行實不宜輕判，另其雖於偵查中一度坦承犯
    行，惟至本院審理時仍飾詞推諉，態度難謂良好，未見悔悟等一切情狀量處如主
    文所示之刑，以資懲儆。至扣案附於偵查卷第三十七、三十八頁所示之資料共二
    張（即附表二編號九所示）均係被告所有供本件常業重利犯罪所用之物，應依刑
    法第三十八條第一項第二款宣告沒收。至於其他扣案如附表二編號一至八所示之
    物不符沒收之規定，不予宣告沒收，附此敘明。
三、據上論斷，應依刑事訴訟法第二百九十九條第一項前段，刑法第三百四十五條、
    第三十八條第一項第二款，罰金罰鍰提高標準條例第一條前段，判決如主文。
本案經檢察官吳金棟到庭執行職務。
中      華      民      國    九十一    年      三      月      七      日
                              臺灣新竹地方法院刑事第二庭
                                      法    官  黃美盈
如不服本判決，應於判決送達後十日內向本院提出上訴狀（應附繕本），上訴於臺灣
高等法院。
右正本證明與原本無異。
                                      書 記 官  吳尚文
中      華      民      國    九十一    年      三      月      七      日
附錄本案論罪科刑法條：
中華民國刑法第三百四十五條
 (常業重利罪)
以犯前條之罪為常業者，處五年以下有期徒刑，得併科三千元以下罰金。
附表一：
┌──┬───┬───────┬──────┬─────┬────────┐
│編號│借款人│借款時間、地點│借款金額（新│已繳付利息│備            註│
│    │      │              │台幣，下同）│          │                │
├──┼───┼───────┼──────┼─────┼────────┤
│一  │丁○○│89年7月起分三 │共六十萬元  │三十五萬元│                │
│    │      │次，桃園龍潭  │            │          │                │
├──┼───┼───────┼──────┼─────┼────────┤
│二  │庚○○│89年9月起分三 │共六十一萬元│七十二萬六│                │
│    │      │次，新竹芎林  │            │餘元      │                │
├──┼───┼───────┼──────┼─────┼────────┤
│    │      │             │            │          │由庚○○出面並簽│
│三  │戊○○│90年1月6日，  │八萬元      │六萬餘元  │發支票向己○○借│
│    │      │新竹芎林      │            │          │款              │
├──┼───┼───────┼──────┼─────┼────────┤
│    │      │90年4月2日起  │            │          │以合夥人丙○○所│
│四  │甲○○│分三次，桃園  │共三十萬元  │六萬元    │簽發支票向己○○│
│    │      │龜山          │            │          │借款            │
├──┼───┼───────┼──────┼─────┼────────┤
│    │      │90年4月，共   │            │          │                │
│五  │乙○○│借五次，桃園  │共五、六十萬│不詳      │                │
│    │      │楊梅          │元          │          │                │
└──┴───┴───────┴──────┴─────┴────────┘
附表二：
┌──┬────────────┬────────────────────┐
│編號│名               稱│備                                    註│
├──┼────────────┼────────────────────┤
│一  │本票一張（票號PC0000000 │發票人乙○○，金額十五萬元，係乙○○提出│
│    │）                      │作為借款之擔保，見偵卷P36。             │
├──┼────────────┼────────────────────┤
│二  │新竹區中小企業銀行代收票│係己○○向不知情之陳惠美借用。以90保管字│
│    │據紀錄簿一本            │652號扣押中，清單見偵卷P71。            │
├──┼────────────┼────────────────────┤
│    │王笑之身份證、印鑑章各一│係丁○○提供以作為借款之擔保。其中除王笑│
│    │枚、所有權狀二份、印鑑證│之身份證、印鑑章以90保管字652號扣押中， │
│三  │明、地籍圖謄本、土地登記│清單見偵卷P71外，其餘附於偵卷P39至P53。 │
│    │謄本、戶籍謄本、戶口名簿│                                        │
│    │等物                    │                                        │
├──┼────────────┼────────────────────┤
│    │支票六張（票號AZ0000000 │發票人蔡林忠，金額分別為六萬元、五十七萬│
│四  │、AZ0000000、AZ0000000、│元、六萬元、十五萬元、十八萬元、八萬元。│
│    │NW0000000、NW0000000、  │均係丁○○提出作為借款之擔保，見偵卷P28 │
│    │NW0000000）             │、29。                                  │
├──┼────────────┼────────────────────┤
│    │支票三張（票號AA0000000 │發票人丙○○，金額均為十一萬元。均係永芳│
│五  │、AA0000000、AA0000000）│泰提出作為借款之擔保，見偵卷P30。       │
├──┼────────────┼────────────────────┤
│    │本票五張（票號CH434927、│發票人丁○○，金額分別為十三萬五千元、二│
│六  │CH434931、CH434928、CH43│十二萬五千元、十二萬五千元、二十四萬元、│
│    │4930、CH434929）        │二十萬元。均係丁○○提出作為借款之擔保，│
│    │                        │見偵卷P31、32。                         │
├──┼────────────┼────────────────────┤
│    │支票四張（票號SB0000000 │發票人庚○○，金額分別為十萬元、二十四萬│
│七  │、SB0000000、SB0000000、│元、十六萬三千元、八萬元。均係庚○○提出│
│    │SB0000000）             │作為借款之擔保，見偵卷P33、34。         │
├──┼────────────┼────────────────────┤
│    │本票三張（票號PC0000000 │發票人乙○○，金額分別為十一萬二千元、十│
│八  │、PC0000000、PC0000000）│一萬二千元、十六萬九千元。均係乙○○提出│
│    │                        │以作為借款之擔保，見偵卷P35。           │
├──┼────────────┼────────────────────┤
│九  │收款紀錄、借款人資料各一│係己○○所有，因放款予不特定人收取重利所│
│    │張                      │得之紀錄，應沒收之。見偵卷P37、38。     │
└──┴────────────┴────────────────────┘
